【裁判字號】    98,訴,1514
【裁判日期】    980930
【裁判案由】    漁業法
【裁判全文】
臺北高等行政法院判決
                                      98年度訴字第1514號
                              .
原      告  甲○○
被      告  行政院農業委員會
代  表  人  乙○○（主任委員）
訴訟代理人  丁○○
            丙○○
上列當事人間漁業法事件，原告不服行政院中華民國98年5 月27
日院臺訴字第0980086468號訴願決定，提起行政訴訟，本院判決
如下：
    主  文
原告之訴駁回。
訴訟費用由原告負擔。
    事實及理由
一、事實概要：原告為新建發32號漁船(CT4-2093)船主，該船前
    經被告於96年12月31日前認定具有珊瑚採捕設備，並列冊有
    案。原告於97年6 月25日填具兼營珊瑚漁業申請書，由蘇澳
    區漁會於97年6 月30日以宜蘇漁推字第0970006896號函送被
    告申請從事兼營寶石珊瑚漁業作業許可。案經被告審查結果
    ，以原告所有之新建發32號漁船未於97年6 月30日前裝設船
    位回報器，遂以97年9 月16日農授漁字第0971322461號函請
    原告就未獲審查通過部分於十日內提出書面說明，原告逾期
    未提出說明，被告於98年1 月8 日以農授漁字第0981320035
    號函覆原告，不予同意兼營寶石珊瑚漁業作業許可，請即拆
    除該船珊瑚漁具。原告不服，以其於申請兼營許可前已向海
    上航海儀器有限公司訂購船位回報器，因該產品於國內並無
    現貨，尚須向國外購進，雖逾被告所定之補正期間，惟被告
    仍得以其他方法確認漁民撈捕珊瑚之作業海域，今僅以有無
    裝設船位回報器為許可與否之依據，有違比例原則；又原告
    長期在海上作業，被告卻僅給予十日之補正期間，有違正常
    行政程序。原告不服，提起訴願，遭決定駁回，遂提起本件
    行政訴訟。
二、本件原告主張：
  (一)被告所稱財團法人中華民國對外漁業發展協會現行可接收船
    位回報系統有Inmarsat-C、Inmarsat-miniC、Argos 等3 種
    ，品牌及機型達8 種，並非獨家供應，原告應可向其他公司
    購買裝設。然原告所在地方為蘇澳地區，並無如此多元之訊
    息，多數漁船負責人大多只能向固定以及熟悉的漁業器材供
    應公司，訂購相關裝置設備。若該公司缺貨，船家只能等待
    。且船位回報器之裝設，係為新的規定措施，政府相關單位
    並無給予相關資訊資源，船主只能就所知悉或了解的領域內
    ，盡力去完成政府所規定之相關法規，但是僅憑草草幾次會
    議，即希望各船主們於短期間內就了解相關法規實有悖常理
    。
  (二)被告依兼營珊瑚漁業漁船應行遵守及注意事項規定，於97年
    5 月22日訂定發布兼營寶石珊瑚漁業許可申請期限至97 年6
    月30日止，其發布日至申請截止日計有40日。即認原告應有
    充分時間依規定辦理申請云云，實屬不符現實情況之考量。
    查漁民出海作業時間之長短本來就係依據氣候海象而定，並
    非被告所認定僅須幾天即可往返漁港。且因上開公司缺貨之
    情事，縱原告於被告所定期限內入港也無法順利裝置，仍須
    等到機器到貨始得裝設。嗣原告也確於貨到後完成船位回報
    器之裝設，且於出港開啟使用，並非故意不裝，有漁會開出
    之出港定位器開機證明。被告不予同意所稱之理由實在違反
    經驗法則，違反邏輯認定事實。
  (三)政府制定兼營寶石珊瑚漁業應行遵守及注意事項之規定，其
    立意即在於有效管理及輔導相關從業人員，本應善盡告知義
    務。又船位回報器之裝設，係為新的規定措施，被告並未加
    以宣導及善盡告知義務，即不予核准原告從事寶石珊瑚漁業
    ，實有失公平等語。聲明求為判決撤銷訴願決定及原處分。
三、被告則以：
  (一)被告於78年頒訂之漁船建造許可及漁業證照核發準則（以下
    簡稱核發準則），明定珊瑚漁業之漁船除原有漁業證照到期
    申請換發者外，不核發新漁業證照，因此於核發準則修正前
    領有兼營珊瑚漁業執照之漁船僅3 艘。另因過去對寶石珊瑚
    漁業採靜態管理，致仍有漁船擅自經營寶石珊瑚漁業，部分
    違規漁船偶經海巡署查獲，移由被告依漁業法第65條第1款
    核處船主及船長最高罰鍰新臺幣15萬元，並依同法第68 條
    規定沒入其採捕之珊瑚。受處分之漁民透過各種管道陳情，
    要求：寶石珊瑚漁船配置漁具與一般漁船不同，因已投入龐
    大改裝經費，要求免予處分並核准經營寶石珊瑚漁業。
  (二)被告為瞭解該等違規經營寶石珊瑚漁業漁船之狀況，爰函請
    相關縣市政府調查轄屬未領有珊瑚漁業執照而實際從事寶石
    珊瑚漁業之漁船名單，經調查結果計有96艘漁船擅自從事採
    捕寶石珊瑚。為解決前揭實際從事採捕寶石珊瑚漁業漁船之
    管理及瞭解寶石珊瑚資源狀況，經被告多次召開會議檢討，
    後於97年5 月22日修正發布核發準則第23條規定略以：「96
    年12月31日前經認定具有珊瑚採捕設備，且經中央主管機關
    列冊有案之漁船，於本準則修正施行之日起，得依中央主管
    機關之規定兼營珊瑚漁業」，並於97年5 月22日以農授漁字
    第0971321085號令發布兼營珊瑚漁業漁船應行遵守及注意事
    項，據以管理兼營寶石珊瑚漁業之漁船。
  (三)為掌握寶石珊瑚漁船海上作業動態，落實珊瑚漁業管理，該
    等列冊有案之漁船須先行完成裝設船位回報器，始得申請許
    可兼營珊瑚漁業，因此兼營珊瑚漁業漁船應行遵守及注意事
    項第3 點、第5 點規定，珊瑚漁船應裝設船位回報器，珊瑚
    漁船漁業人應於97年6 月30日前檢附經財團法人中華民國對
    外漁業合作發展協會測試其裝設之船位回報器每4 小時主動
    回報一次船位合格之證明文件等文件，向被告申請許可，爰
    船位回報器完成裝設及經測試回報結果與否，係該等列冊有
    案漁船船主申請兼營珊瑚漁業之必要審查項目。
  (四)按兼營珊瑚漁業漁船應行遵守及注意事項第5 點規定，申請
    兼營珊瑚漁業應於97年6 月30日前填具申請書，並檢附下列
    文件向被告申請許可：(1)有效期限內之特定漁業執照正本。
    (2)船上現有珊瑚漁具配置照片及作業方式書面文件。(3)經財
    團法人中華民國對外漁業合作發展協會測試其裝設之船位回
    報器每4 小時主動回報一次船位合格之證明文件。(4)加入已
    立案珊瑚漁業團體之證明文件。
  (五)本案原告所有新建發32號漁船（CT4-2093）於規定期限內提
    出申請，經被告審核小組於97年9 月4 日召開兼營珊瑚漁業
    漁船作業許可審核會議審查，因未依規定檢附財團法人中華
    民國對外漁業合作發展協會測試該船船位回報器合格之證明
    文件，經審核小組審查決議應通知申請人提出說明有案，被
    告遂於97年9 月16日以農授漁字第0971322461號函檢送審查
    通知書，並請原告於文到10日內提出書面說明，惟原告並未
    於期限內提出說明。被告審核小組復於97年10月13日召開第
    2 次審核會議，因原告未提出書面說明，因此經審查後不予
    通過。
  (六)茲就原告等所提訴訟事實及理由答辯如下：
    1.由於寶石珊瑚之生態保育，深受國內外保育及漁業團體高
      度重視，如不能透過嚴格審查及有效管理措施之推動，恐
      難獲得外界認同，基此，被告為落實審核兼營寶石珊瑚漁
      業漁船之作業許可申請案件，成立兼營寶石珊瑚漁業漁船
      作業許可審核小組（以下簡稱被告審核小組），其成員包
      括專家學者代表三人、社會公正人士代表二人、行政院海
      岸巡防署代表一人、縣（市）政府代表二人、漁業團體代
      表二人及被告漁業署代表二人等計十二人，原告申請案經
      被告審核小組審查後，因未檢附財團法人中華民國對外漁
      業合作發展協會測試該船船位回報器合格之證明文件，不
      符兼營珊瑚漁業漁船應行遵守及注意事項規定，爰被告於
      審核後，決定不予同意兼營許可。
    2.依據兼營珊瑚漁業漁船應行遵守及注意事項規定，申請兼
      營珊瑚漁業應於97年6 月30日前檢附相關文件向被告申請
      ，其發布日至申請截止日計有40日，原告已有充分時間依
      規定檢附相關文件提出申請，惟原告並未依規定檢附財團
      法人中華民國對外漁業合作發展協會測試該船船位回報器
      合格之證明文件。
    3.有關原告所稱只能向固定及熟悉之公司訂購船位回報器，
      如該公司缺貨，只能等待乙節。查財團法人中華民國對外
      漁業合作發展協會現行可接收之船位回報系統有Inmarsat
      -C、Inmarsat-miniC及Argos 等3 種，廠牌及機型多達8
      種，其國內之銷售，包括相宇企業有限公司（00-0000000
      、00-0000000）及龍亭企業有限公司（00-0000000）等多
      家公司，並非獨家供應，原告洽購船位回報器時，倘有缺
      貨情形，應立即洽詢財團法人中華民國對外漁業合作發展
      協會、政府相關漁業單位或民間漁業團體，並向其他公司
      洽購及安裝，而非因缺貨而等待，導致未裝設船位回報器
      及未能取得測試合格之證明文件。被告審核小組於第一次
      審查後函請原告提出書面說明，惟原告並未於期限內提出
      說明，復經該審核小組召開第二次審查後，始決定不予通
      過，審查過程相當嚴謹，並非原告所稱草率。
    4.另原告所有漁船屬沿近海作業漁船，海上作業往返僅幾天
      航程，原告於被告發布兼營珊瑚漁業漁船應行遵守及注意
      事項後，即應於規定時間前洽購、安裝船位回報器並取得
      測試合格之證明文件及檢附相關文件提出申請，而非於審
      查不予通過後始安裝船位回報器，爰有關原告所稱目前已
      裝設完成船位回報器部分，已不符規定，被告自無從核予
      其經營之許可等語，資為抗辯。並聲明求為判決駁回原告
      之訴。
四、兩造之爭點：本件被告以原告未依規定檢附財團法人中華民
    國對外漁業合作發展協會測試該船船位回報器合格之證明文
    件為由，就原告申請兼營寶石珊瑚漁業作業許可一案，不予
    同意兼營許可，並應拆除該船珊瑚魚具之處分是否違反比例
    原則；所命補正期間是否過短。
五、經查：
  (一)按「中華民國九十六年十二月三十一日前經認定具有珊瑚採
    捕設備，且經中央主管機關列冊有案之漁船，於本準則中華
    民國九十七年五月二十二日修正施行之日起，得依中央主管
    機關之規定兼營珊瑚漁業。」漁船建造許可及漁業證照核發
    準則第23條第2 項所定明文。次按「有左列情事之一者，處
    新台幣三萬元以上十五萬元以下罰鍰：一、違反依第九條規
    定所加之限制或所附之條件者。」「依第六十條、第六十一
    條、第六十二條第三款、第六十四條及第六十五條第一款所
    為之處罰，並得沒收或沒入其採捕之漁獲物及漁具；如全部
    或一部不能沒收或沒入時，追徵或追繳其價額。」分別為漁
    業法第65條第1 項第1 款、第68條所定明文。復按「第二點
    第一款所定珊瑚漁船應裝設船位回報器，並檢附財團法人中
    華民國對外漁業合作發展協會測試其裝設之船位回報器每四
    小時主動回報一次船位合格之證明文件送本會備查。」「申
    請為第二點第二款所定珊瑚漁船之漁業人，應於中華民國九
    十七年六月三十日前填具申請書，並檢附下列文件向本會申
    請許可：(1)有效期限內之特定漁業執照正本。(2)船上現有珊
    瑚漁具配置照片及作業方式書面文件。(3)經財團法人中華民
    國對外漁業合作發展協會測試其裝設之船位回報器每四小時
    主動回報一次船位合格之證明文件。(4)加入已立案珊瑚漁業
    團體之證明文件。本會受理前項申請，經審查符合第二點第
    二款規定且無第六點各款所定情形者，依各該年度核准兼營
    之船數上限核定名冊後，分別由本會、縣（市）政府核發許
    可文件。」分別為營珊瑚漁業漁船應行遵守及注意事項第3
    點、第5 點所定明文。
  (二)本件原告為新建發32號漁船(CT4-2093)船主，該船前經被告
    於96年12月31日前認定具有珊瑚採捕設備，並列冊有案。原
    告填具兼營珊瑚漁業申請書，由蘇澳區漁會函送被告申請從
    事兼營寶石珊瑚漁業作業許可。案經被告審查結果，以原告
    所有之新建發32號漁船未裝設船位回報器，函請原告就未獲
    審查通過部分提出書面說明，原告逾期未提出說明，被告遂
    函覆原告，不予同意兼營寶石珊瑚漁業作業許可，請即拆除
    該船珊瑚漁具之事實，有上開函影本附於原處分卷可稽，並
    為兩造所不爭執，應認為真實。
  (三)原告所有新建發32號漁船（CT4-2093）於規定期限內提出申
    請，經被告審核小組於97年9 月4 日召開兼營珊瑚漁業漁船
    作業許可審核會議審查，因未依規定檢附財團法人中華民國
    對外漁業合作發展協會測試該船船位回報器合格之證明文件
    ，經審核小組審查決議應通知申請人提出說明有案，被告遂
    於97年9 月16日以農授漁字第0971322461號函檢送審查通知
    書，並請原告於文到10日內提出書面說明，惟原告並未於期
    限內提出說明。被告審核小組復於97年10月13日召開第2 次
    審核會議，因原告未提出書面說明，因此經審查後不予通過
    ，揆諸上揭規定，於法並無不合。
  (四)原告雖主張回報器在國內並無現貨，十日之補正期間過短，
    僅以有無裝設回報器為許可之依據，違反比例原則云云。惟
    財團法人中華民國對外漁業合作發展協會現行可接收之船位
    回報系統有Inmarsat-C、Inmarsat-miniC及Argos 等3 種，
    廠牌及機型多達8 種，其國內之銷售，依被告之陳報，包括
    相宇企業有限公司及龍亭企業有限公司等多家公司，並非獨
    家供應，原告洽購船位回報器時，倘有缺貨情形，應立即洽
    詢財團法人中華民國對外漁業合作發展協會、政府相關漁業
    單位或民間漁業團體，並向其他公司洽購及安裝，而非因缺
    貨而等待，導致未裝設船位回報器及未能取得測試合格之證
    明文件。原告為漁船船主，基於職業上之經驗，或可向同行
    打聽，豈有不知向何處購買漁業器材之理。又依據兼營珊瑚
    漁業漁船應行遵守及注意事項規定，申請兼營珊瑚漁業應於
    97年6 月30日前檢附相關文件向被告申請，其發布日至申請
    截止日計有40日，原告已有充分時間依規定檢附相關文件提
    出申請。原告並未依規定檢附財團法人中華民國對外漁業合
    作發展協會測試該船船位回報器合格之證明文件，原告再定
    期十日，命其補正，期間並非不相當。且原告所有漁船屬沿
    近海作業漁船，海上作業往返僅幾天航程，無須較長始得完
    成補正。由於寶石珊瑚之生態保育，深受國內外保育及漁業
    團體高度重視，如不能透過嚴格審查及有效管理措施之推動
    ，恐難獲得外界認同，被告為落實審核兼營寶石珊瑚漁業漁
    船之作業許可申請案件，成立兼營寶石珊瑚漁業漁船作業許
    可審核小組，原告申請案經被告審核小組審查後，因未檢附
    財團法人中華民國對外漁業合作發展協會測試該船船位回報
    器合格之證明文件，不符兼營珊瑚漁業漁船應行遵守及注意
    事項規定，決定不予同意兼營許可，並未違反比例原則。
六、綜上所述，原告之主張，為不可採。從而，原處分並無違誤
    ；訴願決定予以維持，亦無不合。原告訴請撤銷，為無理由
    ，應予駁回。
七、據上論結，本件原告之訴為無理由，爰依行政訴訟法第98條
    第1 項前段，判決如主文。
中    華    民    國    98    年    9     月    30    日
                    臺北高等行政法院第二庭
                              審判長法  官  徐瑞晃
                                    法  官  蕭惠芳
                                    法  官  蔡紹良
上為正本係照原本作成。
如不服本判決，應於送達後20日內，向本院提出上訴狀並表明上
訴理由，如於本判決宣示後送達前提起上訴者，應於判決送達後
20日內補提上訴理由書（須按他造人數附繕本）。
中    華    民    國    98    年    9     月    30    日
                                   書記官  賴淑真


司法院資訊處製作；財團法人民間司法改革基金會備份。
